臺灣板橋地方法院刑事判決　　　　　　　94年度自緝字第14號
自　訴　人　乙○○
被　　　告　甲○○
上列被告因詐欺案件，經自訴人提起自訴，本院判決如下：
    主  文
甲○○無罪。
    理  由
一、按自訴之提起，應委任律師行之，刑事訴訟法第319 條第2
    項固定有明文，惟依刑事訴訟法施行法第7 條之2 後段、第
    7 條之3 但書規定，刑事訴訟法第319 條第2 項係於92年9
    月1 日修正施行，修正前已依法定程序進行之訴訟程序，其
    效力不受影響。故人民已依法取得之訴訟權，即屬其合法正
    當之信賴利益，自不得因嗣後法律之修正而予剝奪；而自訴
    行為是否合法，係以提起時之法律規定為準，其提起時為法
    所准許者，既屬合法之自訴，自不因嗣後法律修正對自訴權
    之行使更有所限制而受影響。經查，本件自訴人乙○○係於
    刑事訴訟法修正施行前之88年2 月12日，具狀向本院提起自
    訴，此有本院收狀戳記載之日期在卷可稽（本院88年度自字
    第70號刑事卷宗第1 頁），是其提起本件自訴雖未委任律師
    為之，基於人民依法取得之訴訟權，其合法正當之信賴利益
    ，自不因嗣後法律之修正而變更，是其自訴行為合法，本院
    自無定期間以裁定命其委任律師為代理人之必要，合先敘明
    。
二、本件自訴意旨略以：被告甲○○意圖為自己不法之所有，於
    民國（下同）86年7 月間佯稱參加自訴人乙○○所籌組之民
    間互助會，假借『江宏仁』之姓名參加互助會，依互助會單
    所定，被告應於得標之後按月交付自訴人會款，詎被告甲○
    ○於得標取款後，即於86年9 月起未按月交付自訴人每期之
    會款。又被告甲○○於參加自訴人之互助會及得標時，為使
    自訴人不起疑心，竟使用詐術，假借『江宏仁』之名參加互
    助會，並於得標後簽發票號為084370，票面金額為新台幣（
    下同）62萬元之本票乙紙交付自訴人收執，而該本票上之身
    分證字號『S00000000 』亦與被告之真實身分證字號『Ｚ000
    000000』不符，嗣經自訴人四處尋覓被告無著，至此自訴人
    始知受騙；因認被告甲○○涉犯有刑法第339 條第1 項之詐
    欺取財罪嫌云云。
三、按刑法第339 條第1 項之詐欺取財罪，必以行為人主觀上具
    有意圖為自己不法所有之詐欺犯意，客觀上有施用詐術使被
    害人將其本人或第三人之物交付為其構成要件；所謂施用詐
    術使人交付，必須被詐欺人因行為人使用詐術而陷於錯誤，
    始足當之；若行為人所用方法，不能認為詐術，亦不致使人
    陷於錯誤，即不構成該罪，最高法46年臺上字第260 號著有
    判例可資參照。
四、按本件自訴人乙○○自訴被告甲○○涉犯有前開詐欺取財罪
    犯行，無非係基於：（一）、自訴人乙○○本人單方面之指
    訴。（二）、自訴人提出之「互助會」會單上記載會員為『
    江宏仁』姓名之互助會會單與本票影本各1 張。（三）、自
    訴人委任律師行文通知被告之律師函及退件信封各1 張，等
    資為被告犯罪之證據。惟訊據被告甲○○則堅決否認有前開
    詐欺取財罪犯行，辯稱：（一）、其本人與自訴人是十幾年
    的朋友，也是同事，均是在中和光仁樂團擔任樂師，不可能
    會欺騙自訴人。其本人有參加自訴人所招集之互助會，惟互
    助會會單上名字「江宏仁」是自訴人自己印錯，將其本人名
    字「甲○○」印成「江宏仁」，並非其本人故意向自訴人報
    假名「江宏仁」參加互助會。（二）、其本人所參加自訴人
    之互助會有2 會，即互助會單上之編號為5 與22，惟其本人
    除已標取1 個死會外，尚有1 個活會；自86年7 月20日開始
    標會時，其本人有先交2 個會頭錢4 萬元給自訴人，迨至86
    年8 月20日其本人標走1 會時，自訴人將其本人標取之會款
    交與其本人時，有先扣除其本人應繳之另外1 個活會會錢，
    再將剩下應得標會錢交給其本人；嗣至86年11月20日，其本
    人均有交1 個死會會款2 萬元與另1 個活會會錢給自訴人，
    共繳5 個月之互助會會款。（三）、86年8 月20日其本人所
    以要標取會款，是因為其子張鑑晉（幼時給他人收養，故姓
    改姓張）要結婚，且其子新店的房子漏水嚴重，因要幫其子
    整修房子，故才標會；惟當初朋友所介紹修繕房子的師傅，
    曾對其告知修繕款項約25萬元即可修好，然因師傅估價沒有
    準確，致修繕費用共花費79萬餘元；當時其本人所標得之會
    款，實際上只拿到42萬6 千元（29個活會以及1 個會首的2
    萬元會款總計的款項），因當時尚差30幾萬元，故其本人只
    好再向錢莊借高利貸，嗣因其本人週轉不靈，故自86年11月
    間起即未繳死會款項；其本人確實有欠自訴人乙○○會錢沒
    錯，惟其本人並非故意要詐騙自訴人。86年12月間，其本人
    有到自訴人乙○○永和市○○路住處，向自訴人表明其本人
    週轉困難無法繳付會款，因缺錢用，欲請自訴人幫忙能讓其
    本人標取另外一個活會，惟自訴人不同意，表示需要其他互
    助會會員標過一半的互助會才可再標其餘第2 會。（四）、
    上開本票是自訴人於交付其本人得標會款時，由自訴人提供
    ，要求其本人簽發的，簽發地點是在前揭永和市○○路自訴
    人住處；因自訴人要求其本人簽發本票作為擔保，故其乃按
    照互助會單上『江宏仁』名字簽寫；嗣因其本人只記得其本
    人身分證號碼前面幾個數字，惟自訴人表示身分證號碼不重
    要，故其才隨便書寫身分證號碼之後面幾個數字；各等語。
五、本院經詳細調查結果，認為被告不構成詐欺罪之理由如下：
（一）、被告甲○○與自訴人乙○○確實是認識十幾年之朋友，
        自訴人乙○○均稱呼被告甲○○為「江仔」，自訴人並
        不知被告之真實姓名；被告之姓名叫「甲○○」或「江
        宏仁」，自訴人自己亦不甚清楚；上開互助會會單上「
        江宏仁」會員之姓名，是自訴人自己疏忽打字錯誤所致
        ，並非被告甲○○故意向自訴人乙○○虛報成「江宏仁
        」等情，業據自訴人乙○○於本院調查與審理時自承在
        卷（本院卷第40頁、第42頁；第64頁）；由此可知，被
        告甲○○並未向自訴人乙○○故意虛報假名「江宏仁」
        參加上開互助會，自難認被告係故意以「江宏仁」之假
        名方式參加自訴人之上揭互助會，而向自訴人施用詐術
        藉以詐欺取財。
（二）、被告甲○○確有參加自訴人乙○○自86年7 月間起所招
        集之民間互助會共2 會，每會2 萬元；自86年7 月間開
        始即有按月繳付上開2 會之會頭錢至86年11月為止，共
        計繳納5 個月之活會款項；且被告除於86年8 月間有標
        取1 個互助會外，仍有一個活會仍未標取等情，亦據自
        訴人乙○○於本院調查與審理時供承在卷（本院卷第42
        頁、第64頁、65頁）；由此可見，被告於參加自訴人之
        互助會之初，均有按時繳納會款，顯難認被告於參加自
        訴人之互助會自始即有意圖為自己不法所有之詐欺犯意
        至明。另自訴人於自訴狀指稱被告於86年9 月起未按月
        交付自訴人每期之會款一節，似有誤會，併予敘明。
（三）、被告至86年12月間，確有到自訴人乙○○永和市○○路
        住處，向自訴人表明其本人週轉困難無法繳付會款，因
        缺錢用，欲請自訴人幫忙能讓其本人標取另外一個活會
        ，惟自訴人不同意，表示需要其他互助會會員標過一半
        的互助會才可再標其餘第2 會活會等情，復據自訴人乙
        ○○於本院調查與審理時陳稱在卷（本院卷第42頁、第
        62 頁）； 可知被告自86年12月間起未繳付會款，實係
        因被告本身經濟困難，無法週轉，以致無法繳納會款，
        並非被告有意詐欺，故意向自訴人施用詐術詐取會款所
        致；何況，被告本身尚有1 個活會仍未標取，自訴人亦
        可就被告上開活會之權利取償，就此而言，亦難遽認被
        告有意圖為自己不法所有之詐欺犯意。
（四）、又上開本票係被告標取上開互助會會款後，由自訴人所
        提供，係自訴人要求被告簽發，以作為標取會款後之擔
        保，故自訴人遂於其上揭住處要求被告簽寫上開本票金
        額62萬元，並簽寫如互助會會單上之「江宏仁」名字及
        填寫身分字號碼；被告雖將身分字號碼寫成『S0000000
        0 』，惟被告之身分證前幾位號碼「S10248」並未寫錯
        ，可能是被告忘記或疏忽其餘之號碼以致寫錯，被告並
        非有意將前開本票上之身分證號碼寫錯成『S00000000
        』各等情，復據自訴人於本院調查與審理時陳明在卷（
        本院卷第42頁、第64頁、第67頁）；由此可知，被告被
        非故意簽發上開62萬元之本票，亦非故意於本票上簽寫
        「江宏仁」名字，且將身分證號碼寫成『S00000000 』
        ，藉以施用詐術，向自訴人詐騙互助會會款已明。
六、本件自訴人係誤會被告故意將名字報成「江宏仁」，且將身
    分證號碼少寫，因誤認被告係有意詐欺，惟被告事後業已將
    經過說明清楚，故被告應該不是詐欺等情，亦據自訴人於本
    院審理時陳稱明確（本院卷第67頁）；可見本件自訴人對被
    告提起本件詐欺自訴所提出之前開「互助會」會單、本票、
    委任律師行文通知被告之律師函及退件信封各1 張等，尚難
    資為被告犯有詐欺取財罪之依據；再本院依職權調查結果，
    亦無法證明被告確實有對自訴人施用詐術，使自訴人陷於錯
    誤而交付前開互助會款項之詐欺犯行，可見被告辯稱並非故
    意詐欺自訴人等情，應可採信；綜上調查，本件被告主觀上
    並無意圖為自己不法所有之詐欺犯意，客觀上亦難認其有施
    用詐術使自訴人將其本人或第三人之物交付之行為，核與詐
    欺罪之構成要件自有未合。揆諸前開判例說明，自難遽論被
    告以詐欺罪責；此外本院又查無其他積極確切事證足認被告
    有何犯行，因不能證明被告犯罪，自應諭知其為無罪之判決
    。
據上論斷，應依刑事訴訟法第343 條、第301 條第1 項前段，判
決如主文。
中　　華　　民　　國　　94　　年　　6 　　月　　7　　日
        刑事第五庭    審判長法　官  陳坤地
                            法  官  潘長生
                            法  官  許映鈞
上列正本證明與原本無異。
如不服本判決，應於判決送達後十日內向本院提出上訴狀。
                            書記官  李淑秋
中　　華　　民　　國　　94　　年　　6 　　月　　13　　日
